ACORDAO-COMPLETO-2353988

ACÓRDÃO 11094/2019 ATA 35/2019 - PRIMEIRA CÂMARA

VISTOS, relatados e discutidos estes autos de tomada de contas especial instaurada pela Fundação Nacional de Saúde/MS (Funasa) em desfavor do Sr. Carlos Marió de Brito Kato, exPrefeito do Município de Santa Isabel do Pará/PA, em decorrência da inexecução parcial do objeto do Convênio 876/2006, celebrado para execução de melhorias sanitárias domiciliares,
ACORDAM os Ministros do Tribunal de Contas da União, reunidos em sessão de 1ª Câmara, ante as razões expostas pelo Relator, em:
9.1. rejeitar as alegações de defesa e razões de justificativa apresentadas pelo Sr. Carlos Marió de Brito Kato (CPF XXX.112.692-XX) ; 
9.2. considerar revel a empresa LP Engenharia Eireli (CNPJ 09.578.690/0001-35) , para todos os efeitos, dando-se prosseguimento ao feito, nos termos do art. 12, § 3º, da Lei 8.443/92;
9.3. julgar irregulares as contas do Sr. Carlos Marió de Brito Kato (CPF XXX.112.692-XX) e da empresa LP Engenharia Eireli (CNPJ 09.578.690/0001-35) , com fundamento nos arts. 1º, inciso I, 16, inciso III, alíneas "b" e "c", e § 2º, alínea "b", 19, caput, e 23, inciso III, da Lei 8.443/92, condenando-os, solidariamente, ao pagamento dos valores abaixo discriminados e fixando-lhes o prazo de quinze dias, a contar da notificação, para que comprovem, perante este Tribunal (art. 214, inciso III, alínea "a", do Regimento Interno) , o recolhimento da dívida aos cofres da Fundação Nacional de Saúde - Funasa, atualizada monetariamente e acrescida dos juros de mora, calculados a partir das datas correspondentes até a data do efetivo recolhimento, na forma prevista na legislação em vigor:
	VALOR ORIGINAL
	DATA DA OCORRÊNCIA
	DÉBITO/CREDITO

	R$ 39.347,15
	5/7/2012
	Débito

	R$ 52.154,31
	24/8/2012
	Débito

	R$ 52.154,31
	24/10/2012
	Débito

	R$ 16.438,99
	19/12/2012
	Débito

9.4. aplicar ao Sr. Carlos Marió de Brito Kato (CPF XXX.112.692-XX) e à empresa LP Engenharia Eireli (CNPJ 09.578.690/0001-35) , individualmente, a multa prevista no art. 57 da Lei 8.443/92, no valor de R$ 40.000,00 (quarenta mil reais) , fixando-lhes o prazo de quinze dias, a contar da notificação, para que comprovem, perante este Tribunal, nos termos do art. 214, inciso III, alínea "a", do Regimento Interno, o recolhimento das referidas quantias aos cofres do Tesouro Nacional, atualizadas monetariamente desde a data do presente acórdão até a dos efetivos recolhimentos, se forem pagas após o vencimento, na forma da legislação em vigor;
9.5. autorizar, desde logo, nos termos do art. 28, inciso II, da Lei 8.443/1992, a cobrança judicial das dívidas, caso não atendidas as notificações; 
9.6.  dar ciência da presente deliberação aos responsáveis, à Fundação Nacional de Saúde/MS (Funasa) , bem como à Procuradoria da República no Estado do Pará, nos termos do § 3º do art. 16 da Lei 8.443/1992, para as providências que considere cabíveis.

Tomada de contas especial instaurada pela Fundação Nacional de Saúde/MS (Funasa)  em decorrência da inexecução parcial do objeto de Convênio, celebrado para execução de melhorias sanitárias domiciliares

Primeira Câmara

Município de Santa Izabel do Pará/PA.

3. Responsáveis: Carlos Marió de Brito Kato (CPF XXX.112.692-XX) e LP Engenharia Eireli (CNPJ 09.578.690/0001-35).

13.1. Ministros presentes: Walton Alencar Rodrigues (Presidente), Benjamin Zymler, Bruno Dantas e Vital do Rêgo.
13.2. Ministros-Substitutos presentes: Augusto Sherman Cavalcanti (Relator) e Weder de Oliveira.

ACORDAO-COMPLETO-2406399

Acórdão 10278/2020 - Primeira Câmara

AUGUSTO SHERMAN

Trata-se de tomada de contas especial instaurada pela Fundação Nacional de Saúde/MS (Funasa) em desfavor do Sr. Carlos Marió de Brito Kato, exPrefeito do Município de Santa Isabel do Pará/PA, em decorrência da inexecução parcial do objeto do Convênio 876/2006, celebrado para execução de melhorias sanitárias domiciliares.
2.	Para realização do ajuste, com vigência de 20/6/2006 a 18/6/2013, após sucessivas prorrogações, foram previstos R$ 337.857,50, sendo R$ 16.087,50 relativos à contrapartida e R$ 321.750,00 de responsabilidade do concedente, dos quais foram efetivamente repassados o montante de R$ 319.766,05. 
3.	A Funasa constatou, por meio de visitas técnicas, que somente foram concluídos e entregues 33 módulos sanitários das 64 unidades previstas no plano de trabalho.
4.	No âmbito do Tribunal, a unidade técnica apurou o valor do débito e entendeu pela responsabilização solidária do Sr. Carlos Marió de Brito Kato, prefeito no período de 2005 a 2012, e da empresa LP Engenharia, contratada para execução do objeto (peça 7) :
"28. 	Extrai-se dos autos que a Diesp/Funasa quantificou os 33 módulos executados em R$ 173.557,23, porém deduziu o montante de R$ 5.835,28 por inexecução de alguns itens, resultando na aprovação de R$ 167.721.95. Tendo em consideração a proporcionalidade fixada no convênio, a parcela custeada com recursos da Fundação equivale a R$ 159.671,29. Considerando que foram transferidos R$ 319.766,05, a parcela de recursos a serem restituídos equivale a R$ 160.094,76.
29.	Registrou-se a existência de saldo no valor de R$ 276,20 na conta específica e R$ 14.345,08 de aplicação financeira, valores restituídos aos cofres da Funasa pelo sucessor.
30.	Tratando-se de responsabilização solidária da empresa contratada para execução da obra, conforme análise abaixo, impõe-se fixar como marco inicial para contagem dos acréscimos legais as datas dos pagamentos efetuados à empresa contratada, conforme disposto no art. 9º, inciso II, da IN TCU 71/2012 e na jurisprudência consolidada do TCU sobre o tema (Acórdão 7771/2015-TCU-Segunda Câmara - Ministro-Relator André de Carvalho e 759/2011 - TCU - Segunda Câmara - Ministro-Relator Augusto Nardes, dentre muitos outros) .
 (...) 
Diante do exposto, submetem-se os autos à consideração superior, propondo:
citar os responsáveis abaixo relacionados, com fundamento nos arts. 10, § 1º, e 12, incisos I e II, da Lei 8.443/1992 c/c o art. 202, incisos I e II, do RI/TCU, para que, no prazo de 15 dias, apresentem alegações de defesa e/ou recolham, solidariamente, aos cofres da Fundação Nacional de Saúde as quantias a seguir discriminadas, atualizadas monetariamente a partir das respectivas datas de ocorrência até a data do efetivo recolhimento e abatendo-se valores acaso já satisfeitos, nos termos da legislação vigente, em razão das condutas abaixo individualizadas que resultaram nas seguintes irregularidades:
 Irregularidade: ausência de comprovação da boa e regular aplicação de parte dos recursos federais repassados à Prefeitura Municipal de Santa Isabel/PA por força do Convênio n. 876/2006 celebrado com a Fundação Nacional de Saúde, em razão da realização, no exercício de 2012, de pagamentos por serviços não executados, considerando que a execução física parcial do objeto pactuado no total de 33 módulos sanitários, constatada em visitas técnicas da Divisão de Engenharia de Saúde Pública da Superintendência Estadual da Funasa no Pará, representa percentual de execução incompatível com os valores dos desembolsos efetuados com os recursos federais à empresa contratada L P Engenharia Ltda.- EPP;
Normas violadas: art. 37, caput, da Constituição da República Federativa do Brasil, arts. 62 e 63 da Lei 4.320/1964, art. 65, alínea 'c' do inciso II, da Lei n 8.666/93, arts. 1º e 3º da Portaria Funasa 674/2005 e art. 22 da Instrução Normativa 01/97 da Secretaria do Tesouro Nacional.
Responsável: Carlos Marió de Brito Kato (CPF: XXX.112.692-XX) 
Conduta: deixar de comprovar, na condição de prefeito municipal de Santa Isabel do Pará/PA, no período de 2005 a 2012, a boa e regular aplicação dos recursos do Convênio n. 876/2016, tendo em vista a prática dos seguintes atos ilícitos:
autorizar pagamentos por serviços não executados, considerando que a execução física parcial do objeto pactuado, 33 módulos sanitários, representa percentual de execução incompatível com os valores dos desembolsos efetuados com os recursos federais à empresa contratada L P Engenharia Ltda.- EPP; 
Irregularidade: execução parcial injustificada das obras objeto do Contrato 5/2010 em percentual incompatível com os valores das notas fiscais emitidas e dos pagamentos recebidos da Prefeitura Municipal de Santa Isabel do Pará/PA com recursos federais do Convênio 876/2006, considerando a execução parcial de apenas 33, dos 64 módulos sanitários previstos no contrato.
Responsável: L P Engenharia - EPP (CNPJ: 09.578.690/0001-35) 
Conduta: emitir notas fiscais e receber pagamentos referentes a serviços não executados, considerando a execução parcial de apenas 33, dos 64 módulos sanitários previstos no Contrato 5/2010 e no Convênio 876/2006, em percentual incompatível com os valores recebidos da Prefeitura Municipal de Santa Isabel do Pará/PA, conforme constatado em visitas técnicas da Suest/PA-Funasa.
Normas violadas: arts. 66 e 70 da Lei 8.666/1993 c/c arts. 186 e 927 da Lei 10.406/2002 (Código Civil Brasileiro) e cláusula nona do Contrato n. 5/2010 celebrado com a Prefeitura Municipal de Santa Isabel do Pará/PA.
Débito:
	Data de ocorrência
	Valor Histórico (R$) 

	5/7/2012
	39.347,15

	24/8/2012
	52.154,31

	24/10/2012
	52.154,31

	19/12/2012
	16.438,99

II)	ouvir em audiência o Sr. Carlos Marió de Brito Kato (CPF: XXX.112.692-XX) , com fundamento nos arts. 10, § 1º, e 12, incisos I e III, da Lei 8.443/1992 c/c o art. 202, incisos I e III, do RI/TCU, para que, no prazo de 15 dias, apresente razões de justificativa quanto à seguinte irregularidade:
Irregularidade: ausência de liquidação regular de despesas, previamente à realização de pagamentos, tendo em vista a ausência de identificação do convênio nas notas fiscais emitidas pela empresa contratada, ausência de atesto, pelo fiscal da obra, da regular execução de cada etapa dos serviços contratados e emissão de notas fiscais após o fim da vigência do Contrato 5/2010 celebrado com empresa contratada L P Engenharia Ltda.- EPP. 
Normas infringidas: arts. 62 e 63 da Lei 4.320/1964, c/c a alínea 'c' do inciso II, do art. 65 da Lei 8.666/93.
Conduta: autorizar, na condição de prefeito municipal de Santa Isabel do Pará no período de 2005 a 2012, pagamentos de despesas sem prévia e regular liquidação, tendo em vista a ausência de identificação do convênio nas notas fiscais emitidas pela empresa contratada, ausência de atesto, pelo fiscal da obra, da regular execução de cada etapa dos serviços contratados e emissão de notas fiscais após o fim da vigência do Contrato 5/2010 celebrado com empresa contratada L P Engenharia Ltda.- EPP."
5.	Efetivadas tais medidas, a Sec-PA, com o apoio do Ministério Público, manifestou-se no seguinte sentido (peças 39 a 42) :
EXAME TÉCNICO
Quanto ao Sr. Carlos Marió de Brito Kato
18.	Quanto às alegações preliminares de mérito, o Sr. Carlos Marió de Brito Kato, através do seu advogado, sustenta que (peça 18, p. 3-4) :
[...] o MUNICÍPIO DE SANTA IZABEL DO PARÁ, em meados do ano de 2013, ajuizou no FÓRUM CÍVEL DAQUELA COMARCA AÇÃO DE IMPROBIDADE ADMINISTRATIVA, COM A MESMA CAUSA DE PEDIR EM REFERÊNCIA AO ALUDIDO CONVÊNIO 0876/06, e que naquele processo o RÉU apresentou MANIFESTAÇÃO e CONTESTAÇÃO, juntando TODAS AS PROVAS MATERIAIS REFERENTES À PRESTAÇÃO DE CONTAS [sic] FATO GERADOR DAQUELA EXORDIAL, e TENDO O JUIZ DA COMARCA ENTENDIDO POR ABSOLVER O ORA DEFENDENTE NA PRESTAÇÃO DE CONTAS ORA EXISTENTE.
19.	O defendente apresenta cópia da sentença da mencionada ação civil de improbidade administrativa que considerou improcedente o pedido do Município de Santa Izabel do Pará/PA no sentido de que o Sr. Carlos Marió de Brito Kato fosse condenado por não ter prestado contas do Convênio 876/2006 (peça 18, p. 12-16) .
20.	Os julgamentos proferidos pelo TCU, no desempenho da competência a ele atribuída pela Constituição Federal, em atenção ao princípio da independência das instâncias, não estão vinculados a eventuais decisões nas esferas administrativas ou judiciais, exceto quando a ele dirigidas expressamente.
21.	A competência do TCU para o exame e julgamento de causas sob sua jurisdição independe das conclusões de processos produzidos no âmbito de outros órgãos da Administração Pública ou mesmo no âmbito do judiciário (Acórdão 4734/2010-TCU-Primeira Câmara, de relatoria do Ministro José Jorge) .
22.	Além disso, esta TCE não considerou que a irregularidade cometida pelo Sr. Carlos Marió de Brito Kato foi não prestar contas como foi o caso da ação civil de improbidade administrativa impetrada pelo Município de Santa Izabel do Pará/PA. As irregularidades imputadas ao responsável estão transcritas no parágrafo 12 desta instrução.
23.	Passa-se ao exame das alegações de mérito apresentadas pelo responsável (peça 18, p. 4-10) :
24.	O defendente argumenta que:
[...] nenhuma ilegalidade quanto à comprovação das despesas e a execução dos serviços, bem como, o cumprimento de sua finalidade, como ratificado no parecer do PARECER TÉCNICO FINANCEIRO quando SUGERE	: a retificação parcial da prestação de contas final constante no parecer financeiro nº 003/2014 de 21/01/2014 (fls. 666-667) , nos seguintes termos: a NÃO APROVAÇÃO do valor total de R$ 273.066,30 (duzentos e setenta e três mil, sessenta e seis reais e trinta centavos) , sendo: R$ 256.236,51 (duzentos e cinquenta e seis mil, duzentos e trinta e seis reais e cinquenta e um centavos) de recursos da Concedente - Funasa, e R$ 16.829,79 (dezesseis mil, oitocentos e vinte e nove reais e setenta e nove centavos) de Contrapartida, por irregularidades, na execução física e financeira, e APROVAÇÃO dos valores de R$ 63.253,34 de recursos da Concedente, e ainda o valor de R$ 276,20 de saldo dos recursos da concedente e R$ 14.345,08 de rendimentos da aplicação financeira, por devolução ao erário, com devido registro no SIAFI.
Evidenciamos que a finalidade pública foi alcançada, não tendo havido nenhum prejuízo ou dano ao erário e/ou à coletividade (DEVIDAMENTE COMPROVADO) , POIS O PARECER SUGERE A DEVOLUÇÃO DOS VALORES. Há de se declarar que NADA foi verificado nos autos que indique prática de conduta e/ou ato ilegal por parte do ora justificante, até mesmo porque durante sua atuação, o notificado não fugiu dos ideias de justiça e persecução do bem comum durante sua gestão.
[...]
Sendo que a única constatação de irregularidade sugerida no parecer exarada pelo Departamento Financeiro deste respeitável órgão, diz respeito a 'supostas' irregularidades na execução física do convênio supra citado. Logo, em que pese à falha apontada, uma simples leitura dos autos pode atestar que o gestor, à época, não deixou de atender ao interesse público da comunidade envolvida, sob a égide da transparência, da eficiência, da impessoalidade, da moralidade e da legalidade.
25.	O defendente profere meras alegações sem contestar as verificações de irregularidades na execução física e financeira processadas pelo concedente, e sem apresentar qualquer documentação que suporte suas alegações.
26.	Conforme se extrai dos relatórios de fiscalização in loco e dos pareceres financeiros emitidos pela Diesp/Suest-PA acima mencionados, foram transferidos à municipalidade recursos no valor de R$ 336.595,84 para a execução do objeto. A municipalidade convenente executou somente 33 módulos sanitários - serviços que a Diesp/Funasa quantificou em R$ 173.557,23, porém efetuou pagamentos à empresa contratada no valor total de R$ 336.319,64 (tabela 2 da instrução de peça 7) .
27.	A execução em percentual incompatível com os desembolsos foi comprovada por sucessivas fiscalizações do setor de engenharia da Funasa, conforme relatórios técnicos acostados aos autos. A análise da execução financeira evidencia que não houve regular liquidação prévia da despesa, considerando a ausência de identificação do convênio notas fiscais 258, 272, 294 e 314 (peça 3, p. 194, 200, 208 e peça 4, p. 6) , de atestado do fiscal do contrato em todas as notas fiscais emitidas pela contratada e o pagamento por serviços sem contraprestação equivalente.
28.	Além disso, a Funasa registrou que, com exceção na nota fiscal n. 008, as demais notas fiscais foram emitidas fora da vigência do Contrato 5/2010, celebrado entre a municipalidade e a empresa L P Engenharia Ltda.- EPP (peça 2, p. 101-108) . O referido contrato expirou em 9/8/2010, considerando o prazo de 180 dias a contar da publicação do extrato na imprensa oficial, conforme fixado em sua cláusula sexta.
29.	As constatações acima descritas configuram violação, por parte do agente público responsável, dos princípios da legalidade e economicidade (art. 37, caput, da Constituição da República Federativa do Brasil) , das normas de execução de despesa pública ínsitas nos arts. 62 e 63 da Lei 4.320/1964, e na alínea 'c' do inciso II, do art. 65 da Lei 8.666/93, bem como ao disposto no art. 22 da então vigente Instrução Normativa STN 01/1997.
30.	Ademais, o dever de prestar contas insculpido no art. 70, parágrafo único, da Constituição Federal, requer que o gestor comprove a boa e regular aplicação dos recursos federais recebidos, não se restringindo ao atendimento formal do art. 28, caput e incisos I a X, da IN STN 1/1997, que dispõe sobre prestação de contas.
31.	O defendente complementa que:
Trata-se, portanto, de vício sanável (vício de forma) , já que existe a possibilidade de fiscalização in loco na comarca de SANTA IZABEL DO PARÁ, para solução de qualquer pendência que possa surgir.
Todavia, sabe-se que o vício de forma e de competência são vícios sanáveis, portanto, podem convalescer-se, bastando que a autoridade efetive e/ou ratifique o ato posteriormente.
Assim, a pendência de encaminhamento de qualquer documento está sendo providenciada assim como foi e está sendo feito no convênio de nº 623/2006.
32.	O defendente apresenta trechos de obras de doutrinadores do Direito acerca de vício de forma de atos administrativos.
33.	As irregularidades imputadas ao responsável não se tratam de vício de forma conforme pode ser extraído do parágrafo 12 desta instrução.
34.	O defendente alega que:
Na visão moderna de gestão pública, devem ser analisados, de pronto, dois requisitos fundamentais, sobre a regularidade dos atos administrativos: a existência de prejuízo ao erário e se foi ou não atendida a finalidade pública.
No presente caso, não houve perda ou dano nem mesmo oneração de recursos públicos, como também foi cumprido de forma regular e adequada o objeto do convênio, atendidas as expectativas da coletividade, ou seja, plenamente cumprida a finalidade pública.
De nada adiantaria fazer tudo dentro das formalidades legais e, no entanto, constatar situação de desfalque ao erário público ou mesmo não atingir a finalidade da Administração que deve ser sempre e inevitavelmente o interesse público. A forma não é um fim em si mesmo, mas apenas um instrumento para se alcançar a finalidade pública (princípio da instrumentalidade das formas) .
Como se infere ante os esclarecimentos ora prestados, se analisado o caso com a prudência e a cautela devidas, é indubitável que a conduta do infrafirmado de forma alguma atentou última ratio contra os interesses da Administração, eis que não causou qualquer prejuízo ao erário, mas, seguindo outra via, a finalidade pública foi atingida e o fez sob o escudo da moralidade e da legalidade, não devendo, portanto, ser, o agente público, penalizado nesse sentido.
[...]
Destarte, entendemos improcedente a sugestão de responsabilidade do subscritor da presente defesa, pois, como fartamente demonstrado, o mesmo não atuou de maneira irregular ou ilegítima, mas por um lapso administrativo deixou-se de encaminhar uma peça, sem qualquer vício substancial que refletisse na saúde e segurança da coletividade 	ou no abuso de poder ou desvio de finalidade, usurpação de competência, improbidade administrativa, etc.
35.	O responsável realizou pagamentos por serviços não executados, tendo em vista que foram executados apenas 33 dos 64 módulos sanitários previstos no Contrato 5/2010 e no Convênio 876/2006, representando, portanto, quantitativo de execução incompatível com os valores dos desembolsos efetuados com os recursos federais à empresa contratada. Assim, ao contrário da alegação do defendente de que ocorreram simples falhas formais, houve, na verdade, prejuízo ao erário federal e não foi atendida a finalidade pública, uma vez que 31 módulos sanitários não foram executados.
36.	Em suma, não se tratam de irregularidades de mera formalidade ou de lapso administrativo. O responsável autorizou pagamentos por serviços não executados resultando em prejuízo ao erário no valor original de R$ 160.094,76. Outrossim, o responsável também cometeu a conduta ilícita de autorizar pagamentos de despesas sem prévia e regular liquidação, tendo em vista a ausência de identificação do convênio nas notas fiscais emitidas pela empresa contratada, ausência de atesto, pelo fiscal da obra, da regular execução de cada etapa dos serviços contratados e emissão de notas fiscais após o fim da vigência do Contrato 5/2010 celebrado com empresa contratada.
37.	O defendente, por fim, requereu:
	[...] prazo exíguo de 90 dias para que o suplicante exerça seu direito do contraditório e ampla defesa em realizar perícia técnica no local da obra, que tem como objetivo, sanar todas as pendências relacionadas no parecer técnico, perícia esta que deverá ser acompanhada do engenheiro indicado por este órgão juntamente com o engenheiro indicado pelo defendente, no momento oportuno.
38.	O prazo de noventa dias foi concedido ao responsável por este TCU em 21/5/2018 (peça 22) , no entanto, o responsável não apresentou defesa complementar até o presente momento, em que já decorreu mais de dez meses.
39.	Ademais, o processo de controle externo, disciplinado pela Lei 8.443/1992 e pelo Regimento Interno do TCU, não prevê ao Tribunal competência para determinar a realização de perícia para a obtenção de provas. É da iniciativa do responsável trazer aos autos as provas de sua defesa, prescindindo de autorização do Tribunal para tanto (Acórdão 2262/2015-TCU-Plenário, de relatoria do Ministro Benjamin Zymler) .
40.	Nesse sentido, propõe-se rejeitar as alegações de defesa e razões de justificativa apresentadas pelo Sr. Carlos Marió de Brito Kato.
Quanto à empresa L P Engenharia Ltda. - EPP
41.	Nos processos do TCU, a revelia não leva à presunção de que seriam verdadeiras todas as imputações levantadas contra os responsáveis, diferentemente do que ocorre no processo civil, em que a revelia do réu opera a presunção da verdade dos fatos narrados pelo autor. Dessa forma, a avaliação da responsabilidade do agente não pode prescindir da prova existente no processo ou para ele carreada.
42.	Pela documentação acostada aos autos, constata-se que a empresa concorreu para a configuração do dano ao erário, uma vez que restou comprovado que auferiu remuneração para executar 64 módulos sanitários, porém concluiu apenas 33, o equivalente a apenas 51,5% do total, tendo ainda deixado de executar alguns serviços nos módulos entregues.
43.	As cópias dos documentos de transferência de recursos da conta específica para a contratada (peça 3, p. 181, 187, 192, 198, 203, e peça 4, p. 4) evidenciam que foram realizados pagamentos pela municipalidade à empresa L P Engenharia Ltda.- EPP, no montante de R$ 336.319,64, a conta do Convênio 876/2006. Ademais, todos esses pagamentos foram suportados por notas fiscais emitidas pela empresa atestando a execução de serviços que não foram realizados, posto que a execução em percentual incompatível com os desembolsos foi comprovada por sucessivas fiscalizações do setor de engenharia da Funasa, conforme relatórios técnicos acostados aos autos (ver tabela 2, da instrução à peça 7) .
44.		Mesmo as alegações de defesa não sendo apresentadas, considerando o princípio da verdade real que rege esta Corte, procurou-se buscar, em manifestações da empresa na fase interna desta Tomada de Contas Especial, se havia algum argumento que pudesse ser aproveitado a seu favor.	
45.	No entanto, a responsável não se manifestou na fase interna, não havendo, assim, nenhum argumento que possa vir a ser analisado e posteriormente servir para afastar a irregularidade apontada.
46.	Vale ressaltar que a pretensão punitiva do TCU, conforme Acórdão 1441/2016-TCU-Plenário, que uniformizou a jurisprudência acerca dessa questão, subordina-se ao prazo geral de prescrição indicado no art. 205 do Código Civil, que é de 10 anos, contado da data de ocorrência da irregularidade sancionada, nos termos do art. 189 do Código Civil, sendo este prazo interrompido pelo ato que ordenar a citação, a audiência ou a oitiva do responsável. No caso em exame, não ocorreu a prescrição, uma vez que a irregularidade mais antiga data de 5/7/2012 e o ato de ordenação das citações/audiência dos responsáveis ocorreu em 22/9/2017 (peça 9) .
47.	Em se tratando de processo em que a parte interessada não se manifestou acerca das irregularidades imputadas, não há elementos para que se possa efetivamente aferir e reconhecer a ocorrência de boa-fé na conduta dos responsáveis, podendo este Tribunal, desde logo, proferir o julgamento de mérito pela irregularidade das contas, conforme nos termos do art. 202, §§ 2º e 6º, do Regimento Interno do TCU (Acórdão 2064/2011-TCU-Primeira Câmara, de relatoria do Ministro Ubiratan Aguiar, 6.182/2011-TCU-1ª Câmara, de relatoria do Ministro Substituto Weber de Oliveira, 4.072/2010-TCU-1ª Câmara, de relatoria do Ministro Valmir Campelo, 1.189/2009-TCU-1ª Câmara, de relatoria do Ministro Substituto Marcos Bemquerer, 731/2008-TCU-Plenário, de relatoria do Ministro Aroldo Cedraz) .
CONCLUSÃO
48.	Em face da análise promovida nos parágrafos 18 a 40 desta instrução, propõe-se rejeitar as alegações de defesa e razões de justificativa apresentadas pelo Sr. Carlos Marió de Brito Kato, uma vez que foram insuficientes para sanear as irregularidades a ele atribuídas.
49.	Os argumentos de defesa tampouco lograram afastar o débito imputado ao Sr. Carlos Marió de Brito Kato. Ademais, inexistem nos autos elementos que demonstrem sua boa-fé ou a ocorrência de outros excludentes de culpabilidade. Desse modo, suas contas devem, desde logo, ser julgadas irregulares, nos termos do art. 202, § 6º, do Regimento Interno/TCU, procedendo-se à sua condenação em débito e à aplicação da multa prevista no art. 57 da Lei 8.443/1992.
50.	Ademais, a empresa responsável L P Engenharia Ltda. - EPP deve ser considerada revel, nos termos do art. 12, §3º, da Lei 8.443/1992, devendo as contas serem julgadas irregulares, condenando-a também ao débito apurado e aplicando-lhe a multa prevista no art. 57 da Lei 8.443/1992.
PROPOSTA DE ENCAMINHAMENTO
51.	Diante do exposto, submetem-se os autos à consideração superior, propondo:
a)	rejeitar as alegações de defesa e razões de justificativa apresentadas pelo Sr. Carlos Marió de Brito Kato, CPF XXX.112.692-XX, prefeito do Município de Santa Izabel do Pará/PA de 2005 a 2012
b)	considerar, para todos os efeitos, revel a empresa L P Engenharia Ltda. - EPP, CNPJ 09.578.690/0001-35, contratada para execução do objeto do Convênio 876/2006, dando-se prosseguimento ao processo, 	conforme preceitua o art. 12, § 3º, da Lei 8.443/1992, c/c o art. 202, § 8º, do Regimento Interno do TCU;
c)	julgar irregulares as contas do Sr. Carlos Marió de Brito Kato, CPF XXX.112.692-XX, e da empresa L P Engenharia Ltda. - EPP, CNPJ 09.578.690/0001-35, com fundamento nos artigos 1º, inciso I, 16, inciso III, alíneas 'b' e 'c', e § 2º, alínea 'b', 19, caput, e 23, inciso III, da Lei 8.443/1992, c/c os artigos 1º, inciso I, 209, incisos II e III, e § 4º, inciso II, 210 e 214, inciso III, do Regimento Interno do TCU, condenando-os, em solidariedade, ao pagamento da importância a seguir especificada e fixando-lhes o prazo de 15 (quinze) dias para que comprovem perante este Tribunal, em respeito ao art. 214, inciso III, alínea 'a', do Regimento Interno do TCU, o recolhimento da dívida aos cofres da Fundação Nacional de Saúde, atualizada monetariamente e acrescida de juros de mora calculados a partir das datas indicadas até a data do efetivo recolhimento e com o abatimento de valores acaso já satisfeitos, nos termos da legislação vigente:

Quantificação do débito (peça 38) :
	VALOR ORIGINAL
	DATA DA OCORRÊNCIA
	DÉBITO/CREDITO

	R$ 39.347,15
	5/7/2012
	Débito

	R$ 52.154,31
	24/8/2012
	Débito

	R$ 52.154,31
	24/10/2012
	Débito

	R$ 16.438,99
	19/12/2012
	Débito

          Valor total do débito atualizado e com juros até 26/3/2019: R$ 261.995,78
d)	aplicar, com fundamento no art. 57 da Lei 8.443/1992 c/c o art. 267 do Regimento Interno do TCU, multa individual ao Sr. Carlos Marió de Brito Kato, CPF XXX.112.692-XX, e à empresa L P Engenharia Ltda. - EPP, CNPJ 09.578.690/0001-35, fixando o prazo de 15 (quinze) dias, a partir da notificação, para que, nos termos do art. 214, inciso III, alínea 'a', do Regimento Interno do TCU, comprovem perante este Tribunal o recolhimento aos cofres do Tesouro Nacional do valor atualizado monetariamente desde a data do acórdão que vier a ser proferido até a data do efetivo recolhimento, se for pago após o vencimento, na forma da legislação em vigor;
e)	autorizar, desde logo, a cobrança judicial das dívidas nos termos do art. 28, inciso II, da Lei 8.443/1992, c/c o art. 219, inciso II, do Regimento Interno do TCU, caso não atendidas as notificações;
f)	autorizar, desde logo, com fundamento no art. 26 da Lei 8.443/1992 c/c o art. 217 do Regimento Interno do TCU, caso seja de interesse dos responsáveis, o parcelamento da dívida em até 36 (trinta e seis) parcelas, incidindo sobre cada uma os encargos legais devidos, sem prejuízo de alertá-los de que, caso optem por essa forma de pagamento, a falta de comprovação do recolhimento de qualquer parcela implicará o vencimento antecipado do saldo devedor, nos termos do art. 26, parágrafo único, da Lei 8.443/1992, c/c o art. 217, § 2º, do Regimento Interno do TCU;
g)	encaminhar cópia do acórdão ao Procurador-Chefe da Procuradoria da República no Pará, nos termos do § 3º do art. 16 da Lei 8.443/1992 c/c o § 7º do art. 209 do RI/TCU, para adoção das medidas que entender cabíveis, alertando-o de que o voto e o relatório da deliberação podem ser consultados no endereço www.tcu.gov.br/acordaos;
h)	dar ciência da deliberação aos responsáveis e, em obediência ao art. 18, § 6º, da Resolução-TCU 170/2004, à Superintendência Estadual da Fundação Nacional de Saúde no Estado do Pará."
É o relatório.

Manoel de Jesus Silva Filho (OAB/PA 7448) e outros.

Subprocurador-Geral Paulo Soares Bugarin.

TOMADA DE CONTAS ESPECIAL. CONVÊNIO. INEXECUÇÃO PARCIAL DO OBJETO. CITAÇÃO SOLIDÁRIA. REJEIÇÃO DAS ALEGAÇÕES DE DEFESA APRESENTADAS PELO EXPREFEITO. REVELIA DA EMPRESA. POSSIBILIDADE DE APROVEITAMENTO DA PARCELA EXECUTADA. CONTAS IRREGULARES. DÉBITO PARCIAL. MULTA.

TOMADA DE CONTAS ESPECIAL (TCE)

Em exame, tomada de contas especial instaurada pela Fundação Nacional de Saúde/MS (Funasa) em desfavor do Sr. Carlos Marió de Brito Kato, exPrefeito do Município de Santa Isabel do Pará/PA, em decorrência da inexecução parcial do objeto do Convênio 876/2006, celebrado para execução de melhorias sanitárias domiciliares.
2.	Visita técnica promovida pela Funasa constatou a conclusão de 33 módulos sanitários das 64 unidades previstas no plano de trabalho.
3.	Diante disso, no âmbito deste Tribunal, foi promovida a citação do exprefeito, solidariamente à empresa contratada, LP Engenharia, pelo montante apurado (R$ 160.094,76) , considerando a inexecução parcial apontada, a proporcionalidade de recursos federais previstos e o valor repassado. 
4.	Além disso, promoveu-se a audiência do ex-prefeito, em decorrência da ausência de liquidação regular de despesas, previamente à realização de pagamentos, tendo em vista a ausência de identificação do convênio nas notas fiscais, ausência de atesto da regular execução de cada etapa e emissão de notas fiscais após o fim da vigência do Contrato 5/2010 celebrado com empresa contratada.
5.	As alegações de defesa e razões de justificativa apresentadas pelo Sr. Carlos Marió de Brito Kato não foram acolhidas pela Sec-PA. Já a LP Engenharia não se manifestou. 
6.	Nesse sentido, a unidade técnica, com o aval do Ministério Público, propõe julgar irregulares as contas dos responsáveis, além de condená-los solidariamente ao pagamento do débito apontado, com aplicação da multa prevista no art. 57 da Lei 8.443/1992.
7.	Anuo, de igual modo, à análise realizada pela Sec-PA, de modo que adoto seus fundamentos como razões de decidir, sem prejuízo das seguintes considerações.
8.	A instrução, reproduzida no relatório precedente, bem expõe a improcedência das alegações de defesa oferecidas.
9.	Não favorece o ex-prefeito a preliminar de coisa julgada em processo judicial, considerando, além do princípio da independência das instâncias, que tratou de ação de improbidade administrativa impetrada pelo Município de Santa Izabel do Pará/PA contra o ex-prefeito, em razão da não prestação de contas, enquanto a responsabilização, nos presentes autos, decorre da ausência de comprovação da boa e regular aplicação de parte dos recursos federais repassados, haja vista a realização de pagamentos por serviços não executados, ante a execução física parcial do objeto pactuado.
10.	No que se refere ao mérito, o responsável não apresenta qualquer comprovação que afaste a constatação, verificada por meio de visitas técnicas, de que somente foram concluídos e entregues 33 módulos sanitários das 64 unidades previstas, limitando-se a argumentar que a finalidade pública foi alcançada, que o objeto do convênio foi cumprido de forma regular e adequada, sem ocorrência de prejuízo ou dano ao erário e/ou à coletividade.
11.	Afirma, ainda, que a única constatação diz respeito a supostas irregularidades na execução física do convênio, tratando-se de vício sanável (vício de forma) , bem como que não atuou de maneira irregular ou ilegítima, mas, por um lapso administrativo, deixou de encaminhar uma peça, sem vício substancial.
12.	Essas meras alegações, sem explicitar as falhas declaradas, sem suporte documental e sem sequer refutar as irregularidades e as condutas expressamente descritas na citação e na audiência, não merecem prosperar.
13.	A inexecução parcial foi constatada pela entidade repassadora dos recursos, sem qualquer esclarecimento por parte do ex-prefeito. O dano restou configurado na medida em que houve o pagamento do valor total do ajuste, sem a conclusão dos módulos sanitários, o que implica em cobrança do montante correspondente à parcela não executada, independentemente da existência de intenção de causar prejuízo ou de se apropriar dos valores e da ocorrência de dolo.
14.	Lembro que compete ao gestor comprovar a boa e regular aplicação dos recursos públicos, cabendo-lhe o ônus da prova. No entanto, o Sr. Carlos Marió de Brito Kato não logrou demonstrar a conclusão do objeto.
15.	Ao final, o ex-prefeito, reafirmando se tratar de falha meramente formal, requereu a concessão de prazo de 90 dias para realização de perícia técnica no local da obra, acompanhada de engenheiro da Funasa, com o objetivo de sanar todas as pendências relacionadas no parecer técnico.
16.	A unidade técnica autorizou a prorrogação solicitada, em 21/5/2018, e esclareceu que o responsável não apresentou defesa complementar.
17.	Quanto à realização de prova pericial, conforme ressaltado no relatório, no processo de controle externo, disciplinado pela Lei 8.443/1992 e pelo Regimento Interno do TCU, não há previsão de realização de perícia para a obtenção de provas. É da iniciativa do responsável trazer aos autos as provas de sua defesa, prescindindo de autorização do Tribunal para tanto (Acórdão 2262/2015-TCU-Plenário, de relatoria do Ministro Benjamin Zymler) .
18.	No que se refere à LP Engenharia, citada no endereço do seu dirigente, em razão da não localização da empresa nos endereços disponíveis, manteve-se inerte. Deve, portanto, ser considerada revel, para todos os efeitos, dando-se prosseguimento ao processo, de acordo com o art. 12, § 3º, da Lei 8.443/1992. Tendo em vista o recebimento do valor integral contratado, sem a conclusão dos módulos sanitários, restou configurado o pagamento por serviços não realizados. Nesse caso, deve a empresa responder, em solidariedade ao exprefeito, pela parcela não executada, correspondente a R$ 160.094,76 dos recursos federais repassados.
19.	Assim, os elementos contidos no processo conduzem ao julgamento das contas dos responsáveis pela irregularidade, fundamentado no art. 16, inciso III, alíneas "b" e "c", §2º, alínea "b", da Lei 8.443/92, com a condenação dos responsáveis à restituição dos recursos aos cofres da Funasa.
20.	Os fatos relatados também dão suporte à aplicação da multa prevista no art. 57 da Lei 8.443/92, bem como ao envio de cópia dos elementos pertinentes à Procuradoria da República no Estado do Pará, para ajuizamento das ações civis e penais que entender cabíveis, em face do disposto no art. 16, § 3º, da Lei 8.443/92.
	Ante o exposto, manifesto-me por que o Tribunal aprove o acórdão que ora submeto à apreciação deste Colegiado.
TCU, Sala das Sessões Ministro Luciano Brandão Alves de Souza, em 1 de outubro de 2019.
AUGUSTO SHERMAN CAVALCANTI 
Relator